【裁判字號】    88,上,266
【裁判日期】    900731
【裁判案由】    損害賠償
【裁判全文】
臺灣高等法院高雄分院民事判決  八十八年度上字第二六六號
    上訴人即
    附帶被上訴人  乙○○
    特別代理人    甲○○
    法定代理人    卯○○○
右當事人間損害賠償事件，上訴人對於中華民國八十八年五月五日臺灣高雄地方法院
八十七年訴字第二四一一號第一審判決提起上訴，本院判決如左：
      主      文
上訴及附帶上訴均駁回。
第二審上訴訴訟費用由上訴人連帶負擔；附帶上訴訴訟費用由附帶上訴人負擔。
      事      實
甲、上訴人即附帶被上訴人方面：
  一、聲明：求為判決：
    (一)  上訴聲明：
    １、原判決關於不利上訴人之部分廢棄。
    ２、右廢棄部分，被上訴人在原審之訴駁回。
    ３、第一、二審訴訟費用由被上訴人負擔。
    ４、如受不利之判決，願供擔保，請准免假執行。
    (二)答辯聲明：
    １、附帶上訴駁回。
    ２、附帶上訴訴訟費用由附帶上訴人負擔。
  二、陳述：除與原判決書記載相同者，予以引用外，補稱：
    (一)原審判決雖就被上訴人所請求之殯葬費部分，已衡量被害人之身分、地位、經
      濟狀況及禮俗上之需要而僅判准新台幣（以下同）五十三萬三千五百五十元，
      惟依最高法院四十五年台上字第四二０號判決之意旨，並依犯罪被害人保護法
      第九條第一項第二款規定「因被害人死亡所支出之殯葬費，最高額不得逾新台
      幣三十萬元。」，原審所判准之殯葬費金額，仍有過高之嫌。
    (二)另慰藉金係以精神上所受無形之苦痛為依據，若僅就被害人或家屬精神上所受
      無形之苦痛，判給慰藉金，自應審酌各種情形，例如被害人之地位、家況及與
      家屬之關係，並被害人或其繼承人之地位資力，均應加以審酌，最高法院八年
      私上字第七七號判決著有明文，原審既認定上訴人甲○○僅國中教育程度，現
      服役中，上訴人乙○○為植物人，均証上訴人等均毫無資力，尚待家屬資助，
      是故原審判決上訴人等應賠償被上訴人戊○○、辛○○、己○○、壬○○、庚
      ○○及已故蔡戴月等六人每人四十萬元慰藉金，共二百四十萬元，依前述最高
      法院裁判要旨，衡量上訴人資力亦仍過高。
    (三)上訴人等所繼承座落於橋頭鄉之土地僅二十餘坪，及其上之未經保存登記之老
      舊房屋，總市價並不值錢，上訴人等雖於原審提出和解方案，然未被接受，茲
      請求法院勸諭兩造和解，以化解兩造爭議。
乙、被上訴人即附帶上訴人戊○○、辛○○、己○○、壬○○、庚○○及被上訴人未
    ○○、丁○○○、癸○○、子○○、午○○、巳○○、辰○○方面：
  一、聲明：求為判決：
    (一)答辯聲明：
      １、上訴駁回。
      ２、第二審訴訟費用由上訴人負擔。
    (二)附帶上訴之聲明：
      １、附帶上訴之被上訴人乙○○、甲○○應再連帶給付附帶上訴之上訴人庚○
          ○六十八萬六千七百三十五元、戊○○、辛○○、己○○、壬○○各一十
          萬元，及均自八十七年七月二十四日起至清償日止按年息百分之五計算之
          利息。
      ２、上訴人願供擔保，請准宣告假執行。
      ３、第一、二審訴訟費用由被上訴人甲○○、乙○○連帶負擔。
  二、陳述：除與原判決書記載相同者，予以引用外，補稱：
    (一)答辯之理由：
      １、原被上訴人蔡戴月已於八十八年八月一日死亡，爰聲明承受訴訟。
      ２、被上訴人庚○○所支出之殯葬費不論為原審所判准或未判准之部分均為必
          要之殯葬費用，上訴人所主張之犯罪被害人保護法之規定，為國家對被害
          人及其家屬之補償，與民法關於侵權行為之損害賠償，不論精神或範圍均
          有不同，上訴人所引犯罪被害人保護法之規定自不足採。
      ３、原被上訴人蔡戴月因上訴人之父王明信車禍肇事而痛失愛女，其餘被上訴
          人痛失慈母之痛苦，依原審所判之每人慰撫金四十萬元已屬偏低，今已提
          起附帶上訴，上訴人主張過高云云，顯不足採。
    (二)附帶上訴之理由：
      １、「死者家屬依習俗延請法師誦經為死者誦經超渡，已為葬禮告別式中所常
          見，：：已為社會習俗，其支出自為必要之殯葬費用，又花山式堂係葬禮
          中搭蓋作為擺設靈堂、鮮花、作為告別式場用，此部份之支出亦屬必要之
          殯葬費用」最高法院八十四年台上字第一六二六號判決著有明文，庚○○
          等於原審已提出請求但未被判准之共計五十八萬六千七百三十五元部分，
          依習俗自為必要之殯葬費用。
      ２、附帶上訴人庚○○等因被上訴人之父之肇事行為，所受之痛苦依原審所判
          給之慰撫金每人四十萬元已顯屬過低，應以每人五十萬元為適當，茲就每
          人十萬元之慰撫金部分提起附帶上訴。
丙、被上訴人丙○○○、寅○○、申○○、丑○○方面：經合法通知均未於言詞辯論
    期日到場，亦未提出書面為聲明及陳述。
      理      由
一、原被上訴人蔡戴月已於八十八年八月一日死亡，由未○○、丁○○○、癸○○、
    子○○、午○○、巳○○、辰○○、丙○○○繼承、及由寅○○、申○○、丑○
    ○代位繼承（其繼承人蔡湮津於八十六年十一月二十六日死亡），茲據未○○、
    丁○○○、癸○○、子○○、午○○、巳○○、辰○○聲明承受訴訟，及由本院
    命丙○○○、寅○○、申○○、丑○○承受訴訟，應予改列。又被上訴人寅○○
    、丑○○、申○○、丙○○○經合法通知，均未於言詞辯論期日到場，核無民事
    訴訟法第三百八十六條各款所列情形，爰依上訴人之聲請，由其一造辯論而為判
    決。
二、被上訴人主張：上訴人之父王明信於八十七年五月十四日十時四十五分許，駕駛
    三陽牌一千四百ＣＣ自小客車，在高雄縣梓官鄉○○路與禮仁路口倒車時，應注
    意能注意而不注意，竟撞擊已故被上訴人蔡戴月之女、被上訴人庚○○、戊○○
    、辛○○、己○○、壬○○之母楊蔡素珠致死，惟王明信已不幸死亡，上訴人乙
    ○○、甲○○為其繼承人  (其餘繼承人均已拋棄繼承)，上訴人乙○○、甲○○
    依民法第一千一百五十三條對於其被繼承人王明信就本件損害賠償債務，應負連
    帶責任。被上訴人庚○○因辦理其母楊蔡素珠之喪事而支出殯葬費一百一十二萬
    零二百八十五元，另被上訴人蔡戴月因女兒楊蔡素珠之不幸死亡而承受白髮人送
    黑髮人之痛苦，而被上訴人庚○○、戊○○、辛○○、己○○、壬○○等五人則
    因此而痛失慈母，其悲痛均筆墨難以形容，爰均各請求六十萬元之慰撫金（於本
    院減縮為各五十萬元），用以慰藉。爰依侵權行為法則，求為命上訴人應連帶給
    付被上訴人庚○○一百七十二萬零二百八十五元，連帶給付被上訴人戊○○、辛
    ○○、己○○、壬○○、蔡戴月各六十萬元（於本院減縮為各五十萬元），及均
    自起訴狀繕本送達翌日起至清償日止，按年息百分之五計算之利息之判決。
三、上訴人則以：被上訴人之父王明信已於八十七年十月三十日死亡，則本件依法固
    應由繼承人承受訴訟，惟繼承人中王鄭金桃、王瑞蘭、王瑞誼、王瑞芝、王瑞欣
    等五人，業於八十七年十一月二十四日依法具狀向原法院聲明拋棄繼承權，並經
    原法院以八十七年度繼字第八二○號受理准予備查在案，另繼承人即上訴人乙○
    ○，雖由家屬代為拋棄繼承之聲請，但原法院受理時，則以上訴人乙○○為植物
    人，無從確認其有聲請拋棄繼承之意思，因而未准予備查，惟上訴人甲○○已於
    八十七年十一月二十四日開具遺產清冊呈報限定繼承，並經原法院以八十七年度
    繼字第八二一號裁定，准予依法為公示催告在案，按繼承人得限定以因繼承所得
    之遺產，償還被繼承人之債務，繼承人有數人，其中一人主張為前項限定之繼承
    時，其他繼承人視同為限定之繼承，民法第一千一百五十四條第一、二項定有明
    文。則上訴人乙○○雖為植物人，而無從確定是否有拋棄繼承之意思，但依前揭
    法律之規定，仍應視同為限定繼承，上訴人既為限定繼承，自應以因繼承所得之
    遺產為限，負擔被繼承人王明信之債務。本件被上訴人所請求之殯葬費共計一百
    十二萬零二百八十五元，但其表列項目，姑不論該收據是否為真正，依前揭最高
    法院裁判要旨，是否為必要費用，或有過高之情，仍應衡量被害人身份、地位及
    經濟狀況而定，尚難僅憑被上訴人列舉之項目及收據，遽認定為本件必要之殯葬
    費用，且犯罪被害人保護法規定殯葬費為三十萬元，被上訴人之請求顯屬過高等
    語，資為抗辯。
四、被上訴人主張上訴人之父王明信於八十七年五月十四日十時四十五分許，駕駛三
    陽牌一千四百ＣＣ自小客車，在高雄縣梓官鄉○○路與禮仁路口欲倒車時，應注
    意謹慎緩慢倒車，並應注意其他車輛及行人，以避免危險之發生，且依當時天候
    、視線、路況等情事，尚非不能注意，詎竟疏未注意，即貿然倒車，而撞擊在車
    後之路人即被害人楊蔡素珠，致其受有頭部、胸部多處挫傷、顱內及胸腔內出血
    之傷害，經送醫急救，延至當日十二時三十分許不治死亡之事實，有原法院八十
    七年度交易字第三五一號過失致死案件卷證在卷可憑，且為上訴人所不爭執，堪
    信被上訴人之主張為可採，被上訴人蔡戴月之女、其餘被上訴人之母楊蔡素珠之
    死亡與上訴人之父王明信之過失行為間，具有相當因果關係至明。
五、按不法侵害他人致死者，對於支出殯葬費之人，應負損害賠償責任；不法侵害他
    人致死者，被害人之父、母、子、女，雖非財產上之損害，亦得請求賠償相當之
    金額；又繼承人對於被繼承人之債務，負連帶責任。民法第一百九十二條第一項
    、第一百九十四條、民法第一千一百五十三條第一項分別定有明文。本件已故被
    上訴人蔡戴月為被害人楊蔡素珠之母，被上訴人戊○○、辛○○、己○○、壬○
    ○、庚○○為被害人楊蔡素珠之子女，上訴人為加害人王明信之子，此有戶籍謄
    本附卷可稽，上訴人自應就王明信之債務負連帶責任。茲就被上訴人請求上訴人
    賠償之金額，分別審核如後：
  (一)殯葬費部分：
    被上訴人庚○○主張其因辦理其母楊蔡素珠之喪事而支出殯葬費一百十二萬零二
    百八十五元，固提出殯喪費收據三十三紙為證，惟斟酌被害人死亡時為家庭管理
    ，教育程度為國小肄業，及其身分、地位、經濟狀況及禮俗上需要之結果，認其
    中庫錢四萬一千八百元、唸經、超度、法會四十五萬元、鮮花一萬零八百元、水
    果二千元、砂糖一百八十元、木炭三百七十元、水果七千元、米一萬零五百元、
    碗一千零三十五元、礦泉水二千四百八十元、飲料二百五十元、一千零七十元、
    八百八十元、八百二十元、辦桌辦祭拜五萬八千元，合計為五十八萬六千七百三
    十五元部分，非屬殯葬必要費用，應予扣除。餘五十三萬三千五百五十元均為殯
    葬所必要費用，應予准許。上訴人雖辯稱依犯罪被害人保護法第九條第一項第二
    款規定，因被害人死亡所支出之殯葬費，最高額不得逾三十萬元，原審所判准之
    殯葬費金額，仍嫌過高云云，惟查犯罪被害人保護法之規定，為國家對被害人及
    其家屬之補償，與民法關於侵權行為之損害賠償，其目的及適用範圍均有不同，
    上訴人所辯，自不足採。
  (二)精神慰藉金部分：
    已故被上訴人蔡戴月為被害人楊蔡素珠之母，被上訴人戊○○、辛○○、己○○
    、壬○○、庚○○為被害人楊蔡素珠之子女，其等痛失女兒、母親，受有非財產
    上損害，堪予認定。茲審酌渠等之身分、地位、經濟狀況所受痛苦之程度，本件
    車禍原因（蔡戴月未受教育，且無工作，被上訴人庚○○、戊○○、辛○○、己
    ○○、壬○○教育程度均為高中，被上訴人庚○○任中鋼技術員，月薪約四萬二
    千元，被上訴人戊○○、己○○、壬○○均為家庭主婦，被上訴人辛○○月薪約
    四萬元；上訴人甲○○教育程度為國中，現服役中，上訴人乙○○為植物人），
    復審酌上訴人之被繼承人王明信遺有不動產等情，認被上訴人蔡戴月、戊○○、
    辛○○、己○○、壬○○、庚○○各請求精神慰藉金以四十萬元為相當，應予准
    許，逾此部分之請求，不應准許。
  (三)依上所述，被上訴人庚○○得請求之金額，為殯葬費五十三萬三千五百五十元、
    精神慰藉金四十萬元，合計九十三萬三千五百五十元，已故被上訴人蔡戴月及戊
    ○○、辛○○、己○○、壬○○得請求之精神慰藉金，則各為四十萬元。
六、又按繼承人得限定以因繼承所得之遺產，償還被繼承人之債務，繼承人有數人，
    其中一人主張為前項限定之繼承時，其他繼承人視為同為限定之繼承，民法第一
    千一百五十四條第一、二項定有明文。上訴人甲○○已依法向原法院聲請限定繼
    承，上訴人乙○○應視為同為限定繼承，上訴人自應以因繼承所得之遺產為限，
    負擔被繼承人王明信之債務。從而，被上訴人庚○○訴請上訴人於繼承被繼承人
    王明信遺產範圍內，連帶給付被上訴人庚○○九十三萬三千五百五十元，被上訴
    人蔡戴月、戊○○、辛○○、己○○、壬○○訴請上訴人於繼承被繼承人王明信
    遺產範圍內，連帶給付各四十萬元，及均自起訴狀繕本送達之翌日即八十七年七
    月二十四日起至清償日止，按年息百分之五計算之利息，自屬正當，應予准許。
    原審就此部分為上訴人敗訴判決，並無違誤，上訴意旨求予廢棄改判，非有理由
    ，應予駁回。至被上訴人超過上開範圍之請求，尚非正當，不應准許，被上訴人
    庚○○、戊○○、辛○○、己○○、壬○○提起附帶上訴，請求上訴人應再連帶
    給付被上訴人庚○○殯葬費用五十八萬六千七百三十五元、精神慰藉金十萬元，
    合計六十八萬六千七百三十五元、應再連帶給付被上訴人戊○○、辛○○、己○
    ○、壬○○精神慰藉金各十萬元，及均自八十七年七月二十四日起至清償日止按
    年息百分之五計算之利息，非有理由，應予駁回。
七、據上論結：本件上訴及附帶上訴均為無理由，依民事訴訟法第四百六十三條、第
    三百八十五條第一項前段、第四百四十九條第一項、第七十八條、第八十五條第
    一項、第二項，判決如主文。
中      華      民      國    九十      年      七      月    三十一    日
                                      臺灣高等法院高雄分院民事第三庭
~B1審判長法官  張國彬
~B2法      官  徐文祥
~B3法      官  賴玉山
右為正本係照原本作成。
如對本判決上訴，須於判決送達後二十日內向本院提出上訴狀，其未表明上訴理由者
，應於上訴後二十日內向本院提出上訴理由書（均須按他造當事人之人數附繕本）。
上訴時應提出委任律師或具有律師資格之人之委任狀，並依附註條文規定辦理。
中    華    民    國         九十       年      八      月      二      日
~B法院書記官  楊茱宜
附註：
民事訴訟法第四百六十六條之一：
對於第二審判決上訴，上訴人應委任律師為訴訟代理人，但上訴人或其法定代理人具
有律師資格者，不在此限。
上訴人之配偶、三親等內之血親、二親等內之姻親，或上訴人為法人、中央或地方機
關時，其所屬專任人員具有律師資格並經法院認為適當者，亦得為第三審訴訟代理人
。
第一項但書及第二項情形，應於提起上訴或委任時釋明之。
                                                                        Ｈ


司法院資訊處製作；財團法人民間司法改革基金會備份。
